【裁判字號】    95,家抗,3
【裁判日期】    950421
【裁判案由】    選任遺產管理人
【裁判全文】
臺灣士林地方法院民事裁定
     95年度家抗字第3號
抗  告  人  財政部國有財產局臺灣北區辦事處
法定代理人  陳官保
上列抗告人因與甲○○間選任遺產管理人事件，對於中華民國94
年11月30日本院94年度財管字第50號所為第1 審裁定提起抗告，
本院裁定如下：
    主  文
原裁定廢棄。
選任邱景清（男、民國○○年○ 月○○日生、身分證統一編號：Ｚ000
000000號、住台北縣中和市○○里○○鄰○○路280 巷1 弄2 之2
號）為被繼承人邱王秀月之遺產管理人。
准對被繼承人邱王秀月（女、民國○○年○ 月○ 日生，生前住台北
市○○區○○路95號3 樓之1）之 繼承人為承認繼承之公示催告
。
被繼承人之繼承人，應自前項公示催告最後登載新聞紙之日起，
壹年內承認繼承，上述期限屆滿，無繼承人承認繼承時，被繼承
人邱王秀月之遺產，於清償債權並交付遺贈物後，如有剩餘即歸
屬國庫。
聲請及抗告費用由被繼承人邱王秀月之遺產負擔。
    理  由
一、本件抗告人於民國95年1 月5 日提起抗告時法定代理人為乙
    ○○，嗣自同年1 月18日變更為陳官保，並由新法定代理人
    陳官保具狀聲明承受訴訟，有抗告人所提之財政部人事令、
    聲明承受訴訟狀各1 件在卷可稽，經核於法相合，應予准許
    ，合先敘明。
二、本件抗告意旨略以：被繼承人邱王秀月（女、民國○○年○ 月
    ○ 日生，生前住台北市○○區○○路95號3 樓之1）於90 年
    12月23日死亡，前經其債權人甲○○聲請台灣士林地方法院
    指定抗告人為被繼承人之遺產管理人。惟被繼承人之繼承人
    均已拋棄繼承，依甲○○所提台灣板橋地方法院90年度促字
    第44708 號支付命令、92年執土字第10257 號強制執行及台
    灣桃園地方法院90年度執字第17588 號強制執行事件，均僅
    獲分配執行費，可知被繼承人邱王秀月之財產經執行後僅足
    支付強制執行費用，已無剩餘財產足以清償其債務；又被繼
    承人是否有其他債務尚未可知，但依經驗法則推斷，其合法
    繼承人與被繼承人間血緣至親，卻無人願意依法承受繼承權
    ，顯見被繼承人之遺債大於遺產。而抗告人係一公務機關，
    依國有財產法規定綜理國產事務，執行事務之預算為全國人
    民納稅所得，以被繼承人邱王秀月遺債大於遺產之情形，抗
    告人必須墊付無法歸墊之管理費用，無異使公器淪為私用，
    以全國人民納稅所得支出個人私務之用，顯損及全民利益，
    實不符社會公平原則，並參司法院74年10月15日（七四）院
    台廳一字第05786 號函以及司法院秘書長90年12月20日（九
    十）秘台廳民一字第30224 號函所示，此類事件宜儘量避免
    選任國有財產局為遺產管理人。又遺產管理人之職務在於:
    編製遺產清冊、為保存遺產必要之處置、清償償權或交付遺
    贈物及遺產之移交等事務，自應與被繼承人關係密切及對於
    被繼承人之遺產、遺債事務有相當瞭解者任之，顯較對被繼
    承人毫無所悉之第三人或公務機關更具適切性。本案雖被繼
    承人邱王秀月原有法定繼承人均已拋棄繼承，惟渠等對邱王
    秀月債權、債務等遺產之情形，必較抗告人明瞭，且渠等知
    悉以拋棄繼承方式規避債務，自有相當之知識、能力足以擔
    任邱王秀月之遺產管理人，是渠等雖已拋棄繼承權，惟就法
    律或事實均無礙其擔任邱王秀月之遺產管理人乙職，且邱王
    秀月係渠等至親，難謂無協助清理債務、追索債權之道義責
    任，且利害關係人之聯絡及協調，就情理而言，亦較抗告人
    為易，故原審法院自應由邱王秀月之法定繼承人中指定遺產
    管理人較為妥適等語。
三、按繼承開始時，繼承人之有無不明者，由親屬會議於1 個月
    內選定遺產管理人，並將繼承開始及選定遺產管理人之事由
    ，向法院報明。倘無親屬會議或親屬會議未於前條所定期限
    內選定遺產管理人者，利害關係人或檢察官，得聲請法院選
    任遺產管理人，並由法院依前項規定為公示催告。又先順序
    繼承人均拋棄其繼承權時，由次順序之繼承人繼承，其次順
    序繼承人有無不明或第四順序之繼承人均拋棄其繼承權者，
    準用關於無人承認繼承之規定，民法第1177條、第1178條第
    2 項及第1176條第6 項分別定有明文。經查：本件被繼承人
    邱王秀月生前於84年3 月21日向中興商業銀行股份有限公司
    借款新台幣1,960,000 元，嗣被繼承人邱王秀月於90年12月
    23日死亡，其繼承人邱景清、王連福、王金龍、王清芳、辜
    王罔市、王春吉、詹連花、邱水森、邱永豪、王淑麗之胎兒
    等人均已聲明拋棄繼承，經本院准予備查等情，已有卷附之
    戶籍謄本、本院91年度繼字第23號、第78號、第99號、第
    111 號、第120 號等拋棄繼承事件准予備查函可稽，則因已
    無人為被繼承人之繼承人，依民法第1176條第6 項自應準用
    關於無人承認繼承之規定，由親屬會議於1 個月內選定遺產
    管理人，但因未召開親屬會議選定遺產管理人，且中興商業
    銀行股份有限公司已於93年4 月16日將上開債權讓與第三人
    力興資產管理股份有限公司，第三人力興資產管理股份有限
    公司又於94年6 月6 日將上開債權讓與甲○○，是甲○○既
    為被繼承人之債權人，當屬本事件之利害關係人，其基此身
    分聲請為被繼承人選任遺產管理人，自無不合。
四、另查，甲○○對於被繼承人邱王秀月之遺產已進行強制執行
    程序，而被繼承人之法定繼承人均已拋棄繼承，此種情形，
    被繼承人大多已無剩餘財產，而屬遺債大於遺產之情形，國
    庫對其遺產已難有民法第1185條之期待利益，倘法院於此種
    情形均指定國有財產局為遺產管理人，將形成其業務之龐大
    負擔，影響其常態業務之進行，並增加代墊費之負擔，倘非
    顯無其他適當人選，自宜避免逕予選任國有財產局為遺產管
    理人。本院審酌被繼承人之配偶邱景清雖已聲明拋棄繼承，
    ，惟本件被繼承人積欠之上開借款債務，自始即由被繼承人
    為借款人，而由邱景清任連帶保證人向中興商業銀行股份有
    限公司借款，嗣後債權人追償時亦對邱景清同時聲請核發支
    付命令，有甲○○所提出借據及台灣板橋地方法院90年度促
    字第44708 號支付命令在卷可憑，可見邱景清對被繼承人生
    前之財產及債權、債務關係應較他人或抗告人機關熟悉；且
    債權人對於被繼承人遺產追償結果，亦將影響日後連帶保證
    人是否遭求償，是被繼承人遺產管理妥適與否，於邱景清具
    利害關係，本院因認宜由邱景清任被繼承人邱王秀月之遺產
    管理人較為妥適，原審法院未加詳查斟酌，即逕依甲○○聲
    請選任抗告人為被繼承人之遺產管理人，自非合適。從而，
    抗告意旨指摘原裁定不當，求予廢棄，為有理由，自應由本
    院將原裁定廢棄，並選任邱景清為被繼承人邱王秀月之遺產
    管理人，併依法為承認繼承之公示催告。
五、據上論結，本件抗告為有理由，爰裁定如主文。
中    華    民    國    95    年    4     月    21    日
                  家事法庭審判長  法  官  謝靜慧
                                  法  官  陳文通
                                  法  官  詹朝傑
以上正本證明與原本無異。
本裁定除適用法規顯有錯誤為理由，並經本院許可外，不得再抗
告。
如提起再抗告，應於收受送達後十日內向本院提出再抗告狀，並
繳納再抗告費新台幣一千元。
中    華    民    國    95    年    4     月    21    日
                                  書記官  蔡永光


司法院資訊處製作；財團法人民間司法改革基金會備份。
